【裁判字號】    90,上訴,425
【裁判日期】    900102
【裁判案由】    偽造有價證券
【裁判全文】
臺灣高等法院臺中分院刑事判決                      九十年度上訴字第四二五號
    上  訴  人
    即  被  告  戊○○
    指定辯護人  本院公設辯護人  丙○○
右上訴人因偽造有價證券案件，不服臺灣台中地方法院八十九年度訴緝字第五○三號
中華民國九十年一月二日第一審判決（起訴案號：臺灣台中地方法院檢察署八十九年
度偵字第八七一一號），提起上訴，本院判決如左：
      主  文
原判決撤銷。
戊○○連續意圖供行使之用，而偽造有價證券，處有期徒刑參年貳月；如附表所示之
支票貳紙沒收。
    事  實
一、戊○○基於意圖供自己行使之用之概括犯意，明知其已無資力，亦未經其所僱用
    之工人「徐立德」同意，且如附表所示之支票二紙均為其所有，戶名亦均為其本
    人（該帳戶已於民國八十三年十一月四日遭拒絕往來），竟先於八十三年十一月
    十二日下午七、八時許，在台中縣大肚鄉○○路○段三八六號丁○○住處隔壁戊
    ○○友人甲○○所經營之店內，以在如附表編號一號所示支票上填載發票日為八
    十三年十二月十二日，金額為新台幣（下同）三十七萬元，並盜用「徐立德」先
    前為請領薪資之便而交予戊○○放置之「徐立德」印章，蓋用「徐立德」印章於
    該紙支票發票人欄上之方式，偽造該張發票人為「徐立德」之支票，旋於經過約
    十餘分鐘後，在台中縣大肚鄉○○路○段三八六號，持該張偽造之支票向丁○○
    詐借現金三十七萬元，並向丁○○佯稱該張支票為客票云云，復在丁○○要求下
    ，在該支票背面簽名背書，致使丁○○陷於錯誤而同意借款，並於翌日在其上開
    住處交付三十七萬元予戊○○。戊○○復於八十三年十二月二十五日，在甲○○
    上址店內，以在如附表編號二號所示支票上填載發票日為八十四年一月二十五日
    ，金額為十萬元，並盜用上開「徐立德」印章，蓋用「徐立德」印章於該紙支票
    發票人欄、金額欄上，偽造該張發票人為「徐立德」之支票，約隔十幾分鐘後，
    在台中縣大肚鄉○○路○段三八六號，持該張偽造之支票向丁○○詐借現金十萬
    元，亦向丁○○騙稱該張支票為客票云云，並在該支票上背書，以取信丁○○，
    致使丁○○陷於錯誤而同意借款，並於翌日在其上址住處交付十萬元予戊○○。
    戊○○上開盜用「徐立德」印章之行為，並足以生損害於「徐立德」。嗣因丁○
    ○於八十四年一月十一日提示上述如附表編號一所示支票，因印鑑不符及已拒絕
    往來之理由遭退票，丁○○始知受騙。
二、案經丁○○訴由台灣台中地方法院檢察署檢察官偵查起訴。戊○○於原審審理中
    經二度通緝，至八十九年八月十七日零時許，在彰化縣芬園鄉○○路○段一三五
    號前，為警緝獲，移付審理。
        理  由
一、訊據被告戊○○對於上開二張支票均為其所有，且該帳戶戶名亦為其本人，及其
    在該二張支票發票人欄上蓋用「徐立德」印章，持向告訴人丁○○借款等事實，
    固坦承不諱，惟矢口否認有偽造有價證券之犯行，辯稱：伊是因伊所有上開帳戶
    之印鑑章與伊所僱用之工人「徐立德」交予伊保管之前開「徐立德」」印章，在
    外觀上相似，而在酒後誤蓋「徐立德」之印章於該二張支票之發票人欄上，並無
    偽造有價證券或詐騙丁○○之意；又伊係於八十三年十月二十五日一次向丁○○
    借款，而同時交付上開二張支票予丁○○，並非分二次向丁○○借款，且告人只
    交給伊十萬元，三十七萬元部分告訴人說要向朋友調借，並未把錢交給伊云云。
    惟查，被告如何於前開時、地，先後二次持發票人「徐立德」名義之支票，向告
    訴人詐借款項，又如何為取信告訴人，而在支票背面簽寫自己姓名以為背書之事
    實，業據告訴人丁○○於偵查、原審、本院調查、審理時指訴甚詳，並有如附表
    所示之支票及退票單各二紙、台中商業銀行八十九年十二月五日中大竹字第一二
    四號函及該函所附之支票存款印鑑卡影本一紙（參見原審八十九年度訴緝字第五
    ○三號卷第一四一、一四二頁）在卷可稽。次查如附表所示二紙支票，被告係分
    二次交付予告訴人之事實，不惟業據被告於原審八十九年十一月二十日審理時供
    承：「（你這二張支票是借錢就給丁○○是不是？一次給他或是分二次？）是的
    。分二次給他。」、「（為何分二次給他？）因為前面借的時候，我工作不順，
    之後又跟他借一次。」等語明確（參見原審八十九年度訴緝字第五○三號卷第一
    一五、一一六頁）；且觀卷附告訴人所提出如附表所示支票原本二紙（附於本院
    卷證物袋），亦可明顯看出其上之文字一以原子筆書寫、一以自來水筆填就，另
    其中一紙支票金額欄處加蓋發票人印章，一紙則無，如被告係一次交付二紙支票
    ，何須分別以不同之用筆書寫？又何以於金額欄上未一致蓋用發票人印章？且該
  二紙支票如係同時簽發而交付，支票號碼應屬連號，始合事理，然觀附表所示支
    票號碼竟相差九號之多，足見被告所辯其一次交付二張支票予告訴人云云，係卸
    責之詞，不足採信，實則被告所以如此辯解，無非用以呼應其另為在酒後簽發支
    票所為之辯詞。又查：戊○○在台中商業銀行所設立之前開帳戶之「戊○○」印
    鑑章之印文與上開「徐立德」印章之印文，非惟在文字上迥異，一眼即可望出不
    同，且該二印章之印文在大小上亦有肉眼即可辨別之差異，有上開二印文在卷可
    考；被告於本院調查時亦供承：伊用一個鐵盒子裝六顆私人印章及一顆公司印章
    ，放在小貨車上，要用時再去拿來蓋用，「徐立德」的印章與伊之印章，都是壓
    克力材質，顏色、大小、長度不太一樣，六顆印張同時同家刻的，伊所有之印章
    比其他印章大一些、長一些，六顆印章側背都有書寫姓名貼在上面等語。顯見被
    告所有之印章與「徐立德」之印章即便同放一處，然不論自印章大小、顏色、長
    度及標示之姓名內容觀之，二者皆極易分辨；且如附表編號一、二所示之支票上
    ，「徐立德」之印文均蓋用端正，有該二張支票原本在卷可憑，參以一般人在蓋
    用印章時均會將目光放在所欲蓋用印文之處，並觀看印章蓋用結果，觀諸上開二
    紙支票之「徐立德」印文既均蓋用端正，且其中如附表編號二之支票，尚在金額
    欄上蓋用發票人印章，徵諸一般簽發票據之習慣，在金額欄上蓋用發票人印章，
    有防止竄改之意，亦以示慎重。綜上，實非被告所辯係在酒後意識不清下拿錯印
    章蓋用一語所得搪塞。末查：被告先後二次持如附表所示支票二紙向告訴人詐借
    三十七萬元及十萬元，已據告訴人指述甚明，即被告於原審審理時亦供承伊確實
    向丁○○借四十七萬等語（參見原審八十五年度訴字第一○七一號卷第五十七頁
    正面），乃被告於本院調查時又辯稱：伊只取得十萬元，告訴人並未交付其餘之
    三十七萬元云云，惟待告訴人當庭提出內容為：「於民國八十五年十月二十六日
    收到戊○○票據，於民國八十五年十一月二十五日兌現之壹拾伍萬貳仟元正、應
    付全部金額：肆拾柒萬元正、餘額：參拾壹萬捌仟元正、付款人：戊○○、收款
    人：丁○○、中華民國八十五年十月二十六日」之收據影本一紙及該已遭退票金
    額為壹拾伍萬貳仟元之還款支票、退票單影本各一紙後，被告始供承上開收據及
    支票均係伊交付給告訴人，目的是要還本案之款項等語，足見告訴人確前後交付
    共四十七萬元予被告。罪證明確，被告所辯各情，要係事後卸責之詞，委無足取
    ，其犯行堪以認定，應依法論科。
二、核被告所為，係犯刑法第二百零一條第一項之偽造有價證券罪。被告盜用「徐立
    德」印章，為偽造有價證券之階段行為，偽造有價證券後，復持以行使，其行使
    有價證券之低度行為應為偽造有價證券之之高度行為所吸收，均不另論罪。再被
    告行使上開二張偽造之支票向告訴人調借同額現金，因所交付者即為該證券本身
    之價值，則其詐欺取財仍屬行使偽造有價證券之行為，不另成立詐欺取財罪。被
    告先後二次偽造有價證券犯行，時間緊接，所犯罪名相同，顯係出於概括之犯意
    為之，為連續犯，應依刑法第五十六條規定，以一罪論，並加重其刑。公訴人就
    被告盜用「徐立德」印章行為部分，雖漏未起訴，惟查被告此部份行為，與已起
    訴之偽造有價證券之行為間，具有階段性之關係，二者為實質上一罪，自為起訴
    效力所及，本院得併予審理。原審以被告犯罪事證明確，予以論科，固非無見，
    惟原審就被告盜用「徐立德」印章部分，於事實欄漏未敘及，於理由欄復漏未論
    述盜用印章之行為係偽造有價證券之階段行為；另於主文第一項記載：「‧‧‧
    ‧連續意圖供行使之用，而偽造有價證券‧‧‧‧」，然於理由欄卻係就「行使
    」偽造有價證券之行為，論以連續犯，致主文與理由矛盾，均有未洽。被告上訴
    意旨仍執陳詞，否認犯罪，指摘原判決不當，雖無理由，惟原判決既有上述可議
    之處，即屬無可維持，自應由本院將原判決撤銷予以改判。爰審酌被告犯罪之動
    機、目的、手段、與告訴人為朋友關係，竟以偽造之支票向告訴人詐借款項，破
    壞人我間之相互信賴、犯罪後猶飾詞狡卸刑責，未見悔意之態度，且迄未清償告
    訴人借款等一切情狀，量處如主文第二項所示之刑。如附表所示偽造之支票二紙
    ，應依刑法第二百零五條之規定宣告沒收。
據上論結，應依刑事訴訟法第三百六十九條第一項前段、第三百六十四條、第二百九
十九條第一項前段，刑法第五十六條、第二百零一條第一項、第二百零五條，罰金罰
鍰提高標準條例第一條前段，判決如主文。
本案經檢察官乙○○到庭執行職務。
中       華       民       國   九  十    年     四      月   二十六    日
                                臺灣高等法院臺中分院刑事第四庭
                                      審判長法  官  洪  耀  宗
                            法  官  吳  重  政
                                            法  官  江  德  千
右正本證明與原本無異。
如不服本判決應於收受送達後十日內向本院提出上訴書狀，其未敘述上訴之理由者並
得於提起上訴後十日內向本院補提理由書（均須按他造當事人之人數附繕本）。
                                            書記官  吳  麗  琴
中       華       民       國   九  十    年     四      月   二十七    日
附錄：論罪科刑法條
刑法第二百零一條第一項：
意圖供行使之用，而偽造、變造公債票、公司股票或其他有價證券者，處三年以上十
年以下有期徒刑，得併三千元以下罰金。
                                                                        Ｋ
附表
┌──┬───┬────┬─────┬────┬───────┬─────┐
│編號│發票人│發票日  │  金額    │票號    │  付款銀行    │  帳號    │
│    │      │ 民國） │（新台幣）│        │              │          │
│    │      │        │          │        │              │          │
├──┼───┼────┼─────┼────┼───────┼─────┤
│一  │徐立德│八十三年│三十七萬  │DCPA000 │臺中區中小企  │四一三之  │
│    │      │十二月十│ 元       │2109    │業銀行（現改  │一號      │
│    │      │二日    │          │        │制為臺中商業  │          │
│    │      │        │          │        │銀行）大竹辦  │          │
│    │      │        │          │        │事處          │          │
├──┼───┼────┼─────┼────┼───────┼─────┤
│二  │徐立德│八十四年│ 十萬元   │DCPA000 │ 同右         │  同右    │
│    │      │一月二十│          │2118    │              │          │
│    │      │五日    │          │        │              │          │
└──┴───┴────┴─────┴────┴───────┴─────┘
                                                                         Ｋ


司法院資訊處製作；財團法人民間司法改革基金會備份。
